臺灣彰化地方法院民事判決　100年度訴字第127號
原　　　告　魏曾秀美
訴訟代理人　陳世煌律師
複 代理 人　黃俊昇律師
被　　　告　曾碧霜
　　　　　　張輝意
　　　　　　張輝文
　　　　　　許榮治
　　　　　　許榮從
　　　　　　許榮道
　　　　　　許金豹
　　　　　　張淵泉
　　　　　　魏煥圭
上列當事人間請求確認袋地通行權事件，本院於民國100年6月9
日言詞辯論終結，判決如下：
    主      文
確認原告對被告張淵泉、魏煥圭共有坐落彰化縣埔心鄉○○○段
745地號土地如彰化縣溪湖地政事務所100年3月4日土地複丈成果
圖所示Ａ部分面積181.49平方公尺之土地有通行權存在。
被告張淵泉應就前開土地如彰化縣溪湖地政事務所100年3月4日
土地複丈成果圖所示Ａ面積181.49平方公尺部分容忍原告通行使
用，並不得變更土地現狀或設置障礙物或為任何禁止、妨害原告
通行之行為。原告其餘之訴駁回。
訴訟費用由被告張淵泉、魏煥圭負擔五分之二，餘由原告負擔。
    事實及理由
甲、程序方面：
    本件被告曾碧霜、許榮治、許榮從、許榮道、許金豹、魏煥
    圭受合法通知，均未於最後言詞辯論期日到場，核無民事訴
    訟法第386條各款所列情形，爰依原告聲請，由其一造辯論
    而為判決。
乙、實體方面：
壹、原告方面：
一、聲明；
（一）確認原告對被告張淵泉、魏煥圭共有坐落彰化縣埔心鄉○
      ○○段745地號（下稱系爭745地號）土地如彰化縣溪湖地
      政事務所民國100年3月4日土地複丈成果圖即附圖所示Ａ
      部分面積181.49平方公尺之土地有通行權存在。
（二）確認原告對被告曾碧霜、張輝意、張輝文、許榮治、許榮
      從、許榮道、許金豹共有坐落彰化縣埔心鄉○○○段749
      地號（下稱系爭749地號）土地如彰化縣溪湖地政事務所
      民國100年3月4日土地複丈成果圖即附圖所示Ｂ部分面積
      98.06平方公尺之土地有通行權存在。
（三）被告張淵泉應就前開土地如彰化縣溪湖地政事務所100年3
      月4日土地複丈成果圖所示Ａ、Ｂ部分容忍原告通行使用
      ，並不得變更土地現狀或設置障礙物或為任何禁止、妨害
      原告通行之行為。
（四）訴訟費用由被告負擔。
二、陳述：
（一）坐落化縣埔心鄉○○○段746地號（下稱系爭746地號）土
      地及其上建物235建號即門牌號碼彰化縣埔心鄉○○村○
      ○路○段304巷30號房屋為原告所有。系爭749地號土地為
      被告曾碧霜、張輝意、張輝文、許榮治、許榮從、許榮道
      、許金豹等7人共有；另系爭745地號土地為被告張淵泉、
      魏煥圭所共有。
（二）緣埔心鄉○○路○段304巷，最早約於69年起即陸續築有建
      物並編列門牌號碼，該巷道內建物，因戶政機關漏編弄，
      故巷內建物均直接以源泉路304巷編定，未編定弄，原告
      所有上揭建物亦於74年間興建完成，自69年起巷內建物陸
      續興建完成以來，原告及巷弄內毗鄰之各住戶，均經由系
      爭745地號土地如附圖所示Ａ部分往東延伸至系爭749地號
      土地如附圖所示Ｂ部分，通往埔心鄉○○路○段304巷對外
      通行，且為唯一對外通行道路，迄今約30餘年之久。又該
      土地供巷內共約6-8戶居民連接源泉路2段304巷對外通行
      ，顯非不特定之公眾通行所必要，且使用之年代亦非久遠
      至一般人無記憶，應不合於成立公用地役權之要件，無公
      用地役關係存在。
（三）被告張淵泉於97年9月間，卻於系爭749地號土地路旁，挖
      堀坑洞，阻撓通行，嗣99年10月間更變本加厲將臨源泉路
      304巷口部分堆置障礙物全面封死，並於系爭745地號土地
      上放置水泥塊，致巷內住戶及原告均無法對外通行至源泉
      路2段304巷道路。原告及巷內其餘住戶因被告破壞路面，
      設置障礙路而無法對外通行，經數次與被告協調均無效果
      ，故原告與其他住戶無奈之餘，僅得經由巷內即源泉路2
      段304巷18號住戶廠房內架設臨時車道及出口穿越廠房對
      外聯絡。
（四）系爭土地之通行權應受民法第789條之限制，按因土地一
      部之讓與或分割，而與公路無適宜之聯絡，致不能為通常
      之使用者，土地所有權人因至公路，僅得通行受讓人或讓
      與人或他分割人之所有地。數宗土地同屬於一人所有，讓
      與其一部或同時分別讓與數人，而與公路無適宜之聯絡，
      致不能為通常使用者，亦同。民法第789條第1項可參。又
      上訴人明知系爭土地，其前手已出具土地使用同意書，將
      系爭土地提供訴外人幸公司及購屋之被上訴人通行使用，
      復自前手受讓系爭土地之上訴人而言，自仍應該土地使用
      權同意書之拘束，始足以維持法律秩序之安定性與公共利
      益，及避免系爭土地之前手以債權相對性為由，藉由迂迴
      移轉所有權登記之脫法行為，以達到系爭土地後手不受前
      手拘束之不當結果。則被上訴人自得依該土地使用同意書
      對上訴人主張通行權利，最高法院98年度台上字第1424號
      判決參照，又按鄰地通行權不僅專為調和個人所有之利害
      關係，且在充分發揮袋地之經濟效用，以促進土地利用之
      社會經濟目的，所賦予土地所有權人之法律上當然負擔，
      原具有準物權之請求權性質，不因嗣後土地之輾轉讓與，
      而使原來通行權消滅。再者鄰地通行權之性質為土地之物
      上負擔，隨土地而存在，於土地所有人將其一筆土地同時
      分割成數筆，再同時讓與數人之情形，亦有其適用。系爭
      745、746地號土地均分割自埔心鄉○○○段481地號（下
      稱原481地號）土地，張黃阿妹於71年1月23日取得原481
      地號土地所有權，於73年5月間出具同意書，同意原告於
      原481地號上建築2層加強磚造建築物乙棟及規劃6米道路
      即如附圖所示Ａ部分供通行，嗣張黃阿妹就原481地號土
      地辦理分割，系爭745地號土地由被告魏煥圭、張淵泉分
      別於91年及75年取得所有權，其取得所有權之時，已明知
      系爭745地號土地供通行之用。鄰地通行權既具有準物權
      之請求權性質，不因土地之輾轉讓與，而使原有之通行權
      消滅，是以，對自張黃阿妹移轉所有權之被告魏煥圭、張
      淵泉，亦負有容忍原告通行之義務。另張黃阿妹73年5月
      出具同意書上載明6米私設巷道，可證系爭745地號土地供
      通行之用，至少於73年5月間開始，而被告曾碧霜等人取
      得系爭749地號土地所有權之時間最早於78年，系爭749地
      號土地之共有人取得所有權之前，即已明知749地號如圖
      所示Ｂ部分土地以為道路通行，是系爭745、749地號土地
      之所有權人均於取得所有權之前即明知有通行權存在，並
      非於取得所有權嗣後始增加之負擔及損害。
（五）又被告魏煥圭所有同段740、741地號土地約於70年前後即
      有建物存在迄今，該等建物之興建更早於原告74年興建於
      系爭746地號之源泉路2段304巷30號，是原告並非如被告
      所稱以一己之私於同段740、741地號土地搭建廠房，始致
      無法通往北側之源泉路2段。再者，原告目前僅得穿越廠
      房經由同段740地號即源泉路2段304巷18號廠房，通往北
      側源泉路2段，惟原告所有系爭746地號土地與被告魏煥圭
      所有同段740地號土地，其中仍存有本件請求確認通行權
      存在之系爭745地號土地，原告並無法直接由同段740地號
      土地對外通行。另被告張淵泉所稱95年度台上字第2653號
      判決，係謂上訴人既可經由自己之土地聯絡公路，縱其通
      行被上訴人之土地較為便利，亦不得主張對於被上訴人之
      土地有通行權存在，然尚不論原告所有系爭746地號須經
      由系爭745地號始可穿越同段740地號上之廠房對外聯絡，
      同段740地號之所有權人為被告魏煥圭並非原告，即使2人
      為夫妻，亦不等於自己之土地，而不得主張對系爭土地有
      通行權存在。被告另稱，原告所有系爭746地號土地，西
      側有毗鄰被告魏煥圭所有同段744地號土地，亦可通往同
      段752地號土地，然被告魏煥圭所有同段744地號土地已築
      有建物，臨同段752地號一側並無出入口，即使拆除現有
      圍牆，其寬度亦僅供一般行人可為通過，車輛並無法通過
      ，無法達到土地通常之使用。
（六）按民法創設鄰地通行權之目的，原為發揮袋地之利用價值
      ，使地盡其利，以增進社會經濟之公益，是以袋地無論由
      所有人或其他利用權人使用，周圍地之所有人及其他利用
      權人均有容忍其通行之義務，且土地所有權人通行周圍地
      以至公路，其周圍地並非以與不通公路土地直接相鄰者為
      限，如不通公路之土地，與公路之間，有二筆以上不同所
      有人之土地相鄰，為達通行公路之目的，自亦得通行該周
      圍地，原告所有系爭746地號土地係一袋地，非經由毗鄰
      被告共有之系爭749、745地號土地如附圖所示編號Ａ及Ｂ
      部分，無法與公路聯絡通行，且通行該部分土地又為損害
      最少之處所，是按土地因與公路無適宜之聯絡，致不能為
      通常之使用者，土地所有人得通行周圍地以至公路，此為
      民法第787條第1項前段所明定，爰依同意書及民法袋地通
      行權法律關係求為判決如聲明所示。
貳、被告方面：
一、被告曾碧霜未於最後言詞辯論期日到場，惟據其提出之書狀
    與被告張淵泉均聲明，求為判決駁回原告之訴，訴訟費用由
    原告負擔，其陳述略以：
（一）被告張淵泉表示系爭745地號土地同意原告通行。
（二）被告曾碧霜為系爭749地號土地共有人，所以我們都是從
      系爭749地號土地如附圖所示Ｂ部分出入接Ｃ部分，原告
      並非系爭749地號土地共有人不能通行系爭749地號土地。
      原告所有系爭746地號土地，雖因被告張淵泉共有之系爭7
      45地號土地及被告曾碧霜共有之系爭749地號土地阻隔，
      無法通行至東側之源泉路2段304巷，然可由其配偶即被告
      魏煥圭所有同段740、741地號土地通往北側之源泉路2段
      ，參照最高法院95年度台上字第2653號判決意旨，不得對
      被告主張通行權存在。
（三）又同段752地號土地編定為源泉路2段314巷，依照民法第
      789條規定，原告所有系爭746地號土地僅得通行被告魏煥
      圭所有同段744地號土地通往同段752地號土地，對外聯絡
      ，不得通行系爭749地號土地。
二、被告張輝文、張輝意均聲明，求為判決駁回原告之訴，訴訟
    費用由原告負擔，其陳述略以：
（一）被告張輝文：陳述意見與張淵泉相同。同段752地號土地
      是水利地，別人可以出入，原告也可以通行，另外從同
      段740 、741地號也可以出入。
（二）系爭749地號土地是我們共有人耕種，如附圖所示Ｃ部分
      本來是寬度較小的產業道路，為了配合機具所以加寬，Ｂ
      部分是為了會車而且是耕作放置稻米機具使用，Ｂ、Ｃ部
      分我們並沒有如Ａ部分提供同意書，Ｂ、Ｃ部分目前及以
      後也都是供我們農作運送使用，Ａ部分與我們無關，Ｂ、
      Ｃ部分是我們農作權利。張黃阿妹於73年出具同意書只有
      分割前原481地號土地，與系爭749地號土地無關，也沒有
      得到系爭749地號土地共有人同意。
（三）被告張輝意：意見同被告張淵泉、張輝文。
三、被告魏煥圭：
（一）於69年6月間在同段741、740地號土地地上建物即彰化縣
      埔心鄉○○村○○路○段304巷18、20號設立原吉有限公司
      ，76年5月14日為解散登記。
（二）於75年7月7日在彰化縣埔心鄉○○村○○路○段304巷20號
      以原告為代表人設立佑崎有限公司，並以源泉路2段304巷
      32號為公司廠房，93年11月15日為解散登記。
（三）92年5月6日在系爭746地號土地上建物即彰化縣埔心鄉○
      ○村○○路○段304巷30號設立祐麒機械有限公司，廠房設
      源泉路2段304巷32號，營運迄今。
四、被告許榮從：
    我是37年出生從小住當地，如附圖所示Ａ、Ｂ、Ｃ部分大約
    30年前就當路地使用，原因不清楚，因為我到台北工作，回
    來的時候就已經當路地使用。
、得心證理由：
一、經查原告主張系爭746地號土地及其上建物235建號即門牌號
    碼彰化縣埔心鄉○○村○○路○段304巷30號房屋為其所有；
    系爭749地號土地為被告曾碧霜、張輝意、張輝文、許榮治
    、許榮從、許榮道、許金豹等7人共有；系爭745地號土地為
    被告張淵泉、魏煥圭共有。原告及304巷內毗鄰之各住戶，
    原經由系爭745地號土地如附圖所示Ａ部分之私設通路往東
    延伸至系爭749地號土地如附圖所示B、Ｃ部分，通往埔心鄉
    ○○路○段304巷對外通行，詎被告張淵泉於97年9月間，阻
    撓通行，嗣於99年10月間更將臨源泉路304巷口部分堆置障
    礙物全面封死，並於系爭745地號土地上放置水泥塊，致巷
    內住戶及原告均無法對外通行至源泉路2段304巷道路，經數
    次與被告協調均無效果，原告與其他住戶僅得經由巷內即源
    泉路2段304巷18號住戶廠房內架設臨時車道及出口穿越廠房
    對外聯絡等事實，有土地登記謄本、地籍圖、照片及彰化縣
    埔心鄉公所函等件為證，核與證人張洸鳳、陳資文、涂東坡
    到庭結證情節相符，並經本院囑託彰化縣溪湖地政事務所派
    員勘測現場屬實，製有勘驗筆錄及土地複丈成果圖在卷可稽
    ，此部分事實應認為真正。
二、又原告所有系爭746地號土地西鄰同段744地號土地，東鄰同
    段747地號土地，北鄰系爭745地號土地，南鄰系爭749地號
    土地，均未與東側之源泉路2段304巷及西側之源泉路2段314
    巷道路直接相通等情，有地籍圖在卷可稽，堪信原告主張其
    所有系爭746地號土地為袋地，應足以採信。本件兩造主要
    爭點為原告主張通行系爭745、749地號土地如附圖所示Ａ、
    Ｂ部分是否有理由。
三、關於原告主張通行系爭745地號土地如附圖所示Ａ部分，查
    系爭745地號土地分割自原481地號土地，張黃阿妹於71年1
    月23日取得原481地號土地所有權後，於73年5月間出具同意
    書，同意原告於原481地號上建築2層加強磚造建築物乙棟及
    規劃6米道路供通行，系爭745地號土地目前為被告張淵泉、
    魏煥圭共有等事實，業經證人張洸鳳結證屬實，並有土地使
    用權同意書及土地登記謄本等件在卷可稽，被告張淵泉於10
    0年6月9日言詞辯論期日復明確表示系爭745地號土地同意原
    告通行等情，經記明筆錄可證，而被告魏煥圭為原告之配偶
    ，亦無反對原告通行之抗辯，原告此部分主張應屬有據。
四、關於原告主張通行系爭749地號土地如附圖所示Ｂ部分：
（一）查原告主張系爭749地號土地如附圖所示Ｂ、Ｃ部分原供
      通行之用之事實，核與證人張洸鳳結證稱，原481地號土
      地之前是黃震卦所有，黃震卦在749地號土地也有持分，
      約民國70年前左右，481地號土地編定甲種建築用地，749
      地號是農牧用地，黃震卦持有749地號土地的使用位置是
      在481地號前面即東邊（Ｂ部份），70年間我有買481地號
      土地，Ｃ部分當時就已經是供村民出入通道，黃震卦在48
      1地號土地有蓋一間製鞋鐵皮工廠，他將靠Ｂ部分及附近
      的土地填土，部分做通路使用接Ｃ部分巷道，Ｂ部分靠近
      南邊空地賣給徐永芳，Ｂ部分還是空地做通路使用，後來
      又賣給洪進益，洪進益再跟我買481地號部分土地，合併
      蓋工廠，但是還是將Ｂ部分留做通路。我買481地號土地
      由Ｂ部分出入，再接Ｃ部分巷道。當時買賣是依現地買賣
      ，雖然使用為路地，但還是買賣範圍，因為法令限制比較
      嚴格，無法分割。當時以我太太張黃阿妹名義登記。土地
      使用同意書沒有錯，當時把土地賣給原告他們，481地號
      有分割Ａ部分出來當道路使用。從70幾年到我轉手都從Ａ
      、Ｂ、Ｃ位置出入等語：證人涂東坡結證稱，以前在永靖
      鄉公所服務的時候，曾經認識原告先生，79年在埔心公所
      當秘書，前鄉長張榮昌就是住在系爭土地附近，曾經到原
      告住處，所以知道該處情形。當時出入都是從源泉路2段
      經過Ｃ、Ｂ、Ａ到原告住處，從79年任職到95年退休，出
      入情形都是這樣等語；證人陳資文亦結證稱，同段742地
      號土地是我以我太太黃秀霞名義買的，75、76年間買的，
      也有設籍並蓋工廠使用，75年間買土地的時候，就是從Ｃ
      、Ｂ、Ａ到742地號土地，當時買742地號土地上之工廠是
      現成的，出入也都是從Ｃ、Ｂ、Ａ，到2、3年前通道被堵
      住等語相符，並有空照圖在卷可稽，固堪認為真正。
（二）惟按土地因與公路無適宜之聯絡，致不能為通常使用時，
      除因土地所有人之任意行為所生者外，土地所有人得通行
      周圍地以至公路。前項情形，有通行權人應於通行必要之
      範圍內，擇其周圍地損害最少之處所及方法為之；對於通
      行地因此所受之損害，並應支付償金。因土地一部之讓與
      或分割，而與公路無適宜之聯絡，致不能為通常使用者，
      土地所有人因至公路，僅得通行受讓人或讓與人或他分割
      人之所有地。數宗土地同屬於一人所有，讓與其一部或同
      時分別讓與數人，而與公路無適宜之聯絡，致不能為通常
      使用者，亦同。前項情形，有通行權人，無須支付償金。
      民法第787條及第789條分別定有明文。民法第789條之立
      法理由謂因土地之一部讓與或分割，致生不通公路之土地
      者，其結果由當事人之任意行為而然。故其土地之所有人
      ，祇能不給報償而通行於受讓人取得之公路接續地，或讓
      與人現存之公路接續地，或已屬於他分割人之公路接續地
      ，其他之鄰地所有人，不負許其通行之義務。此本條所由
      設也。又數宗土地同屬於一人所有，而讓與其一部（包括
      其中一宗或數宗或一宗之一部分）或同時分別讓與數人，
      而與公路無適宜之聯絡，致不能為通常使用者，土地所有
      人因至公路，亦僅得通過該讓與之土地，以貫徹本條立法
      精神，爰仿德國民法第918條第2項後段規定，修正第1項
      ，有其立法理由可資參照。經查原481地號土地黃施於36
      年10月取得所有權，黃震卦於65年7月27日取得所有權，
      張黃阿妹於71年1月23日取得所有權，嗣張黃阿妹於73年9
      月20日將之分割為同段481-4地號及481地號2筆土地，其
      中481-4地號土地於74年10月2日又分割為481-9地號（即
      重測後瓦窯北段739地號，陳國昭所有）、481-4地號（即
      重測後瓦窯北段745地號，被告張淵泉、魏煥圭共有）；
      其中481地號土地於73年11月13日分割為為481-8地號（即
      重測後瓦窯北段748地號，被告張淵泉所有）、481-7地號
      （併入481-6地號）、481-6地號（即重測後瓦窯北段747
      地號，被告張淵泉所）、481-5地號（即重測後瓦窯北段
      746地號，原告所有）、481地號（即重測後瓦窯北段744
      地號，被告魏煥圭所有）等情，業據原告提出相關土地登
      記謄本在卷可稽。堪認原告所有系爭746地號土地與其配
      偶即被告魏煥圭所有同段744地號土地均分割自原481地號
      土地而來，應屬無訛。
（三）而被告魏煥圭所有同段744地號土地西側與同段752地號土
      地即源泉路2段314巷道路相通等情，有地籍圖在卷可稽，
      證人陳資文並結證稱，同段752地號土地在我買742地號土
      地的時候就有一條巷子，寬度約一部車可以通行等語明確
      在卷，應可達到土地通常之使用。揆之上開規定及說明，
      原告所有系爭746地號土地因至公路，僅得通行被告魏煥
      圭之所有地，即由同段744地號土地通往西側同段752地號
      土地即源泉路2段314巷對外聯絡。原告雖又主張被告魏煥
      圭所有同段744地號土地已築有建物，臨同段752地號一側
      並無出入口，即使拆除現有圍牆，其寬度亦僅供一般行人
      可為通過，車輛並無法通過，無法達到土地通常之使用云
      云，惟按民法第789條之立法意旨在於袋地通行權本屬相
      鄰土地間所有權之調整，而土地所有人固得本於其所有權
      就土地任意為土地一部之讓與或處分，但不得因此增加周
      圍土地之負擔，倘土地所有人任意讓與或處分土地之一部
      ，使土地成為袋地，既為其所能預見，或本得事先安排，
      即不得損人利己，許不通公路之土地通行周圍土地。最高
      法院98年度台上字第348號判決意旨參照。原告此部分所
      辯，縱然屬實，亦應向被告魏煥圭請求為通常之使用，尚
      無從為其得通行系爭749地號土地如附圖所示Ｂ部分之有
      利認定。被告張淵泉、張輝文、張輝意所辯，依照民法第
      789條規定，原告所有系爭746地號土地僅得通行其配偶即
      被告魏煥圭所有同段744地號土地通往752地號土地，對外
      聯絡，不得通行系爭749地號土地，應可採信。
五、從而，原告提起本件訴訟，請求確認原告對被告張淵泉、魏
    煥圭共有系爭745地號土地如附圖所示Ａ部分面積181.49平
    方公尺之土地有通行權存在。被告張淵泉應就前開土地如附
    圖所示Ａ部分面積181.49平方公尺土地容忍原告通行使用，
    並不得變更土地現狀或設置障礙物或為任何禁止、妨害原告
    通行之行為，即無不合，應予准許。其逾此範圍之請求，自
    屬無據，應予駁回。
六、本件事證已臻明確，兩造其餘攻擊防禦方法，經審酌後，均
    與判決不生影響，爰不予審究，併予明。
七、訴訟費用之依據：民事訴訟法第79條、第85條第1項。
中    華    民    國     100    年    6    月    23   日
                  民事第三庭    法  官  羅培昌
以上正本係照原本作成。
如對判決上訴，應於判決送達後20日內向本院提出上訴狀。如委
任律師提起上訴者，應一併繳納上訴審裁判費。
中    華    民    國     100    年    6    月    23   日
                                書記官  范鳳月